ACORDAO-COMPLETO-2386875

ACÓRDÃO 2928/2019 ATA 47/2019 - PLENÁRIO

VISTOS, relatados e discutidos estes embargos de declaração interpostos por José Sérgio Gabrielli de Azevedo, José Carlos Cosenza, Jorge Alberto Merola Faria, Petróleo Brasileiro S.A., UTC Engenharia S.A., UTC Participações S.A., Ricardo Ribeiro Pessoa, Consórcio Gasvap, Promon Engenharia Ltda., Odebrecht S.A., César Ramos Rocha, Marcelo Bahia Odebrecht, Márcio Faria da Silva e Rogério Santos de Araújo contra o Acórdão 2619/2019-TCU-Plenário, que apreciou tomada de contas especial instaurada em razão do superfaturamento identificado no Contrato 0800.0037911.07.2, cujo objeto foi a construção da Carteira de Gasolina da Refinaria Vale do Paraíba (Revap) ,
ACORDAM os Ministros do Tribunal de Contas da União, reunidos em sessão do Plenário, ante as razões expostas pelo Relator, em:
9.1. conhecer dos embargos de declaração, uma vez preenchidos os requisitos de admissibilidade previstos nos artigos 32, inciso II, e 34, caput e § 1º, da Lei 8.443/1992;
9.2. rejeitar os embargos de declaração dos Srs. José Sérgio Gabrielli de Azevedo, José Carlos Cosenza, Jorge Alberto Merola Faria e Ricardo Ribeiro Pessoa, bem como das empresas UTC Engenharia S.A., UTC Participações S.A.;
9.3. acolher parcialmente os embargos de declaração da Petróleo Brasileiro S.A., Consórcio Gasvap, Promon Engenharia Ltda., Odebrecht S.A., e dos Srs. César Ramos Rocha, Marcelo Bahia Odebrecht, Márcio Faria da Silva e Rogério Santos de Araújo, sem efeitos modificativos, apenas para prestar aos referidos embargantes os esclarecimentos constantes do voto condutor desta deliberação;
9.4. dar ciência desta deliberação aos embargantes.

Embargos de declaração interpostos contra decisão que apreciou tomada de contas especial instaurada em virtude de indícios de superfaturamento nas obras de modernização e adequação do sistema de produção da Refinaria Vale do Paraíba (Revap).

Petróleo Brasileiro S.A.

3. Interessados/Responsáveis/Recorrentes:
3.1. Responsáveis: Alan Kardec Pinto (XXX.530.657-XX); Construtora Norberto Odebrecht S.A. (15.102.288/0001-82); Consórcio Gasvap (09.413.882/0001-91); César Ramos Rocha (XXX.752.091-XX); Jorge Alberto Merola Faria (XXX.866.039-XX); José Carlos Cosenza (XXX.066.200-XX); José Sérgio Gabrielli de Azevedo (XXX.750.395-XX); Marcelo Bahia Odebrecht (XXX.956.235-XX); Márcio Faria da Silva (XXX.670.006-XX); Odebrecht S.A. (05.144.757/0001-72); Paulo Roberto Costa (XXX.612.879-XX); Pedro José Barusco Filho (XXX.145.708-XX); Promon Engenharia Ltda. (61.095.923/0001-69); Renato de Souza Duque (XXX.515.167-XX); Ricardo Ribeiro Pessoa (XXX.870.395-XX); Rogério Santos de Araújo (XXX.916.527-XX); UTC Engenharia S.A. (44.023.661/0001-08); UTC Participações S.A. (02.164.892/0001-91).
3.2. Recorrentes: José Sérgio Gabrielli de Azevedo (XXX.750.395-XX); José Carlos Cosenza (XXX.066.200-XX); Jorge Alberto Merola Faria (XXX.866.039-XX); Petróleo Brasileiro S.A. (33.000.167/0001-01); UTC Engenharia S.A. (44.023.661/0001-08); UTC Participações S.A. (02.164.892/0001-91); Ricardo Ribeiro Pessoa (XXX.870.395-XX); Consórcio Gasvap (09.413.882/0001-91); Promon Engenharia Ltda. (61.095.923/0001-69); Odebrecht S.A. (05.144.757/0001-72); César Ramos Rocha (XXX.752.091-XX); Marcelo Bahia Odebrecht (XXX.956.235-XX); Márcio Faria da Silva (XXX.670.006-XX); Rogério Santos de Araújo (XXX.916.527-XX).

Aroldo Cedraz.

13.1. Ministros presentes: José Mucio Monteiro (Presidente), Walton Alencar Rodrigues, Benjamin Zymler (Relator), Augusto Nardes, Aroldo Cedraz e Ana Arraes.
13.2. Ministro que alegou impedimento na Sessão: Aroldo Cedraz.
13.3. Ministros-Substitutos convocados: Augusto Sherman Cavalcanti e Marcos Bemquerer Costa.
13.4. Ministro-Substituto presente: André Luís de Carvalho.

ACORDAO-COMPLETO-2482773

Acórdão 2063/2021 - Plenário

BENJAMIN ZYMLER

Ministro Benjamin Zymler.

Trata-se de tomada de contas especial instaurada em atendimento ao Acórdão 2005/2017-TCU-Plenário, que apreciou relatório de auditoria realizada no âmbito do Fiscobras/2016 nas obras de modernização e adequação do sistema de produção da Refinaria Vale do Paraíba (Revap) .
2.	Nesta etapa processual, são apreciados embargos de declaração opostos por José Sérgio Gabrielli de Azevedo, José Carlos Cosenza, Jorge Alberto Merola Faria, Petróleo Brasileiro S.A., UTC Engenharia S.A., UTC Participações S.A., Ricardo Ribeiro Pessoa, Consórcio Gasvap, Promon Engenharia Ltda., Odebrecht S.A., César Ramos Rocha, Marcelo Bahia Odebrecht, Márcio Faria da Silva e Rogério Santos de Araújo em face do Acórdão 2619/2019-TCU-Plenário. O referido decisum foi proferido nos seguintes termos:
"VISTOS, relatados e discutidos estes autos de tomada de contas especial instaurada por força do Acórdão 2005/2017-TCU-Plenário, em razão do superfaturamento identificado no Contrato 0800.0037911.07.2, cujo objeto foi a construção da Carteira de Gasolina da Refinaria Vale do Paraíba (Revap) ,
ACORDAM os Ministros do Tribunal de Contas da União, reunidos em sessão do Plenário, ante as razões expostas pelo Relator, em:
9.1. declarar a revelia do Sr. Paulo Roberto Costa, nos termos do art. 12, § 3º, da Lei 8.443/1992;
9.2. acolher as alegações de defesa do Sr. Alan Kardec Pinto, excluindo-o da relação processual;
9.3. com fundamento nos arts. 1º, inciso I, e 16, inciso III, alíneas "c" e "d", e § 2º, ambos da Lei 8.443/1992 c/c os arts. 19, caput; e 23, inciso III, da mesma lei, julgar irregulares as contas dos Srs. Pedro José Barusco Filho, Renato de Souza Duque, Paulo Roberto Costa, Jorge Alberto Merola Faria, José Carlos Cosenza, José Sérgio Gabrielli de Azevedo, Márcio Faria da Silva, Rogério Santos de Araújo, César Ramos Rocha, Ricardo Ribeiro Pessoa e Marcelo Bahia Odebrecht, bem como das empresas Promon Engenharia Ltda., Construtora Norberto Odebrecht S.A., UTC Engenharia S.A., UTC Participações S.A. e Odebrecht S.A., condenando-os solidariamente ao pagamento das quantias a seguir especificadas, fixando-lhes o prazo de 15 (quinze) dias, a contar da notificação, para que comprovem, perante o Tribunal (art. 214, inciso III, alínea "a", do Regimento Interno do TCU) , o recolhimento da dívida aos cofres da Petróleo Brasileiro S.A., atualizada monetariamente e acrescida dos juros de mora, calculados a partir das datas discriminadas, até a data do recolhimento, na forma prevista na legislação em vigor, abatendo-se na oportunidade os valores já ressarcidos:
9.3.1. responsáveis solidários: Pedro José Barusco Filho, Renato de Souza Duque, Paulo Roberto Costa, José Sérgio Gabrielli de Azevedo, Márcio Faria da Silva, Rogério Santos de Araújo, César Ramos Rocha, Ricardo Ribeiro Pessoa, Marcelo Bahia Odebrecht, Promon Engenharia Ltda., Construtora Norberto Odebrecht S.A., UTC Engenharia S.A., UTC Participações S.A. e Odebrecht S.A.:
	Data da ocorrência
	Débito (R$) 
		Data da ocorrência
	Débito (R$) 

	24/04/2008
	6.168.256,69
		25/04/2011
	1.392.415,99

	30/05/2008
	3.579.149,04
		28/04/2011
	166.161,43

	20/06/2008
	2.862.756,84
		29/04/2011
	27.507,72

	22/07/2008
	112.154,43
		16/05/2011
	2.553,09

	08/08/2008
	204.705,44
		19/05/2011
	15.847,51

	09/09/2008
	142.776,68
		20/05/2011
	33.797,92

	28/10/2008
	738.920,90
		25/05/2011
	998.560,89

	27/11/2008
	208.868,39
		26/05/2011
	794,06

	22/12/2008
	57.048,62
		27/05/2011
	48.627,93

	29/12/2008
	74.684,99
		30/05/2011
	4.309,49

	10/01/2009
	376.347,40
		01/06/2011
	308,86

	18/03/2009
	243.117,21
		24/06/2011
	3.606.954,05

	24/03/2009
	17.380,07
		01/07/2011
	30.056,72

	30/03/2009
	21.283,27
		04/07/2011
	167.176,45

	31/03/2009
	613.672,60
		21/07/2011
	27.935,42

	06/04/2009
	505.670,46
		22/07/2011
	10.196,91

	20/04/2009
	305.923,79
		25/07/2011
	968.750,19

	22/04/2009
	81.325,72
		16/08/2011
	2,19

	27/05/2009
	751.342,55
		24/08/2011
	953.001,45

	20/06/2009
	701.810,83
		26/09/2011
	843.107,91

	22/07/2009
	824.865,73
		31/10/2011
	188.847,56

	24/07/2009
	147.220,55
		26/12/2011
	7.245.384,17

	18/08/2009
	1.066.589,64
		19/01/2012
	3.863,56

	21/09/2009
	719.723,06
		23/01/2012
	151.008,78

	10/10/2009
	1.556.704,20
		21/06/2012
	110.252,46

	14/11/2009
	1.950.818,46
		25/06/2012
	14.033,99

	09/12/2009
	3.484.564,58
		28/06/2012
	575,74

	07/01/2010
	3.305.161,16
		09/07/2012
	5.062,78

	11/01/2010
	4.962.863,56
		23/07/2012
	18.849.592,33

	04/02/2010
	1.875.515,51
		15/10/2012
	35.148,39

	09/03/2010
	1.541.226,17
		16/10/2012
	47.708,86

	14/04/2010
	1.422.909,04
		31/10/2012
	4.087.052,94

	07/05/2010
	1.573.507,26
		19/08/2013
	9,05

	08/06/2010
	1.841.034,72
		29/08/2013
	12.433,78

	13/07/2010
	1.194.627,93
		09/09/2013
	6.394,75

	06/08/2010
	1.105.449,43
		12/09/2013
	528,93

	13/09/2010
	1.090.167,76
		13/09/2013
	43.379,40

	11/10/2010
	7.791.475,73
		16/09/2013
	4.406,17

	08/11/2010
	3.201.132,15
		23/09/2013
	11.066,34

	08/12/2010
	2.820.077,44
		25/09/2013
	7.868,03

	30/12/2010
	385.562,07
		01/11/2013
	35,25

	05/01/2011
	136.282,83
		04/11/2013
	2.918,84

	06/01/2011
	568,86
		25/11/2013
	20,77

	25/01/2011
	1.856.009,53
		03/12/2013
	4.038,94

	21/02/2011
	246,87
		04/12/2013
	27.382,79

	23/02/2011
	5.782,43
		05/12/2013
	74.494,17

	28/02/2011
	1.357.275,81
		06/12/2013
	4.210,14

	02/03/2011
	42.383,76
		09/12/2013
	9.432,46

	03/03/2011
	307.587,95
		11/12/2013
	34.598,35

	04/03/2011
	116.416,71
		12/12/2013
	3.856,98

	28/03/2011
	2.073.378,38
		18/12/2013
	5.492,47

	30/03/2011
	416.577,93
		19/12/2013
	1.278,43

	31/03/2011
	87.109,70
		20/12/2013
	2.764,22

	01/04/2011
	63.172,69
		23/12/2013
	1.298,37

	04/04/2011
	31.608,36
			
9.3.2. responsáveis solidários: Pedro José Barusco Filho, Renato de Souza Duque, Paulo Roberto Costa, Jorge Alberto Merola Faria, José Carlos Cosenza, José Sérgio Gabrielli de Azevedo, Márcio Faria da Silva, Rogério Santos de Araújo, César Ramos Rocha, Ricardo Ribeiro Pessoa, Marcelo Bahia Odebrecht, Promon Engenharia Ltda., Construtora Norberto Odebrecht S.A., UTC Engenharia S.A., UTC Participações S.A. e Odebrecht S.A.:
	Data da ocorrência
	Débito (R$) 
		Data da ocorrência
	Débito (R$) 

	04/02/2010
	2.098.290,52
		21/07/2011
	31.253,61

	09/03/2010
	1.724.294,07
		22/07/2011
	11.408,11

	14/04/2010
	1.591.923,15
		25/07/2011
	1.083.819,00

	07/05/2010
	1.760.409,52
		16/08/2011
	2,46

	08/06/2010
	2.059.714,08
		24/08/2011
	1.066.199,61

	13/07/2010
	1.336.526,65
		26/09/2011
	943.252,84

	06/08/2010
	1.236.755,47
		31/10/2011
	211.279,01

	13/09/2010
	1.219.658,63
		26/12/2011
	8.105.995,83

	11/10/2010
	8.716.952,52
		19/01/2012
	4.322,48

	08/11/2010
	3.581.364,81
		23/01/2012
	168.945,71

	08/12/2010
	3.155.048,15
		21/06/2012
	123.348,32

	30/12/2010
	431.359,40
		25/06/2012
	15.700,96

	05/01/2011
	152.470,60
		28/06/2012
	644,13

	06/01/2011
	636,43
		09/07/2012
	5.664,15

	25/01/2011
	2.076.467,61
		23/07/2012
	21.088.559,72

	21/02/2011
	276,19
		15/10/2012
	39.323,34

	23/02/2011
	6.469,27
		16/10/2012
	53.375,75

	28/02/2011
	1.518.493,95
		31/10/2012
	4.572.515,86

	02/03/2011
	47.418,13
		19/08/2013
	10,13

	03/03/2011
	344.123,46
		29/08/2013
	13.910,68

	04/03/2011
	130.244,76
		09/09/2013
	7.154,32

	28/03/2011
	2.319.655,68
		12/09/2013
	591,76

	30/03/2011
	466.059,34
		13/09/2013
	48.532,04

	31/03/2011
	97.456,65
		16/09/2013
	4.929,53

	01/04/2011
	70.676,39
		23/09/2013
	12.380,81

	04/04/2011
	35.362,83
		25/09/2013
	8.802,60

	25/04/2011
	1.557.808,11
		01/11/2013
	39,44

	28/04/2011
	185.898,20
		04/11/2013
	3.265,54

	29/04/2011
	30.775,10
		25/11/2013
	23,23

	16/05/2011
	2.856,35
		03/12/2013
	4.518,69

	19/05/2011
	17.729,88
		04/12/2013
	30.635,34

	20/05/2011
	37.812,46
		05/12/2013
	83.342,64

	25/05/2011
	1.117.170,63
		06/12/2013
	4.710,22

	26/05/2011
	888,38
		09/12/2013
	10.552,85

	27/05/2011
	54.403,99
		11/12/2013
	38.707,97

	30/05/2011
	4.821,38
		12/12/2013
	4.315,11

	01/06/2011
	345,55
		18/12/2013
	6.144,87

	24/06/2011
	4.035.390,50
		19/12/2013
	1.430,28

	01/07/2011
	33.626,88
		20/12/2013
	3.092,55

	04/07/2011
	187.033,79
		23/12/2013
	1.452,59

9.4. aplicar aos responsáveis abaixo indicados a multa prevista no art. 57 da Lei 8.443/1992, nos valores a seguir discriminados, fixando-lhes o prazo de 15 (quinze) dias, a contar da notificação, para comprovarem, perante o Tribunal, o recolhimento das dívidas ao Tesouro Nacional, sob pena de cobrança judicial dos valores atualizados monetariamente, na forma da legislação em vigor, desde a data deste acórdão até a do efetivo recolhimento, se forem pagas após o vencimento: 
	Responsável
	Valor da Multa

	Renato de Souza Duque
	R$ 3.600.000,00

	José Sérgio Gabrielli de Azevedo
	R$ 3.600.000,00

	Jorge Alberto Merola Faria
	R$ 1.600.000,00

	Jose¿ Carlos Cosenza
	R$ 1.600.000,00

	Promon Engenharia Ltda.
	R$ 36.000.000,00

	UTC Participações S.A.
	R$ 9.000.000,00

	UTC Engenharia S.A.
	R$ 9.000.000,00

9.5. considerar graves as infrações cometidas pelos Srs. Renato de Souza Duque, Jorge Alberto Merola Faria e José Sérgio Gabrielli de Azevedo;
9.6. nos termos do art. 60 da Lei 8.443/1992, inabilitar os Srs. Renato de Souza Duque, Jorge Alberto Merola Faria e José Sérgio Gabrielli de Azevedo para o exercício de cargo em comissão ou função de confiança no âmbito da Administração Pública por um período de 8 (oito) anos;
9.7. autorizar, desde logo, nos termos do art. 28, inciso II, da Lei 8.443/1992, a cobrança judicial das dívidas caso não atendidas as notificações;
9.8. encaminhar cópia desta deliberação ao Procurador-Chefe da Procuradoria da República no Estado de São Paulo, nos termos do § 3º do art. 16 da Lei 8.443/1992; 
9.9. determinar à empresa Petróleo Brasileiro S.A., por meio dos seus advogados e com o auxílio da Advocacia-Geral da União,  que sejam adotadas as medidas necessárias ao arresto dos bens dos responsáveis julgados em débito, nos termos do art. 61 da Lei 8.443/1992, seja de forma antecipada ou incidental;
9.10. na execução da medida acima, recomendar à Petrobrás e à Advocacia-Geral da União que formulem pedido perante os juízos de falências e recuperações judiciais competentes com vistas a salvaguardar as medidas de constrição patrimonial contra as sociedades empresárias em recuperação judicial;
9.11. dar ciência à Advocacia-Geral da União e à Petrobras das condicionantes impostas ao compartilhamento de provas ao TCU em despacho exarado no dia 2/10/2018 pelo d. Juízo da 13ª Vara Federal de Curitiba, no âmbito da Petição nº 5054741-77.2015.4.04.7000/PR, bem como das seguintes premissas a serem aplicadas na execução da medida de arresto de bens, objeto do subitem 9.9 desta deliberação:
9.11.1. no âmbito do TC Processo 028.533/2017-8, deve-se dar preferência à cobrança da indenização dos responsáveis solidários que não são colaboradores;
9.11.2. os pagamentos efetuados no âmbito dos acordos de leniência e de colaboração, a título de ressarcimento de danos, multas de natureza indenizatória ou confiscos, podem ser considerados para amortização dos valores dos débitos imputados no TC Processo 028.533/2017-8 apurados contra os responsáveis colaboradores, desde que configurada a identidade dos fatos geradores e do cofre credor;
9.12. retirar o sigilo das peças 15 a 21; 23 a 26; 35 a 36; 40 a 41; 43 a 44; 58 a 59; 94; 109 a 112; 223; 255 a 260; e 286, autuadas no presente processo."
3.	Inconformado com o desfecho processual, o Sr. José Sérgio Gabrielli de Azevedo opôs embargos declaratórios contra o citado Acórdão, aduzindo as seguintes alegações (peça 361) :
a) o voto embargado foi omisso quanto à motivação do valor da multa aplicada ao recorrente;
b) a decisão não trouxe qualquer fundamentação acerca das alegações de sua peça de defesa quanto à inaplicabilidade do método econométrico para aferir o sobrepreço no contrato da Carteira de Gasolina da Revap;
c) para o embargante, haveria obstáculo intransponível para o pleno exercício do seu direito ao contraditório e à ampla defesa, tendo em vista o "ônus da defesa" a ser suportado, visto que não dispõe de meios necessários e indispensáveis para tanto, tais como a obtenção de documentos fiscais do ajuste em apreciação;
d) o embargante não participou do processo TC Processo 005.081/2015-7, no qual foi apreciado o estudo econométrico;
e) portanto, não é possível contraditar o indigitado método econométrico, que seria tarefa e ônus das empresas contratadas;
f) o voto exarado não acolheu a proposta de encaminhamento da unidade técnica de elidir a responsabilização do embargante pelo débito, aplicando-lhe apenas a multa prevista no art. 58, inciso III, da Lei 8.443/1992; e
g) não haveria nexo causal direto e imediato entre a conduta imputada ao embargante e a formação do cartel que teria atuado quando da celebração do Contrato 0800.0037911.07.2.
4.	Assim, o referido embargante requer o provimento de sua peça recursal com efeitos infringentes de modo a excluir todas as condenações que lhe foram impostas.
5.	Por sua vez, o Sr. José Carlos Cosenza apresentou peça recursal suscitando a existência de omissão, obscuridade e contradição no acórdão combatido, carreando as seguintes alegações (peça 363) : 
a) o voto embargado desconsidera os termos do DIP Engenharia nº 887/2009, bem como as atribuições delimitadas no Formulário de Avaliação Gerencial da função de Gerente Executivo do Abastecimento e Refino, para considerar que o embargante, mesmo sem expertise ou equipe habilitada, deveria ter verificado a correção dos preços dos serviços em que foram imputados sobrepreço no segundo termo de aditamento ao Contrato nº 0800.0037911.07.2;
b) o voto proferido foi omisso quanto à alegação de inexigibilidade de conduta diversa, invocada na sua peça de defesa;
c) que a assinatura do DIP Engenharia nº 887/2009 foi embasada em pareceres e aprovação anteriores, não havendo outra conduta razoável do então Gerente Executivo senão a de assinar o referido documento; e
d) houve omissão quanto à motivação do valor da multa aplicada ao embargante.
6.	Diante do exposto, a embargante pede que sua peça recursal seja conhecida e provida, com efeitos infringentes, afastando as suas condenações.
7.	O Sr. Jorge Alberto Merola Faria carreou os seguintes argumentos a fim de sanar as supostas omissões, contradições e obscuridades verificadas na decisão recorrida (peça 365) :
a) a decisão embargada deixou de abordar a adoção da "Estrutura Analítica de Projeto" (EAP) como método para definir os preços contidos no segundo termo de aditamento ao Contrato 0800.0037911.07.2;
b) o uso da EAP decorreu de consenso entre o contratante e o contratado para valorar cada um dos itens objeto do referido ajuste;
c) uma vez submetido ao regime jurídico de Direito Privado, o aludido contrato possuía expressa autorização para a celebração do acordo referente ao uso da ferramenta EAP como meio hábil para se obter o valor unitário de cada quantidade determinada pela composição discriminada, representativa e coerente como o Demonstrativo de Formação de Preços (DFP) ;
d) houve omissão ao não tecer qualquer consideração sobre o fato de a conduta do embargante ter sido respaldada por parecer jurídico;
e) nos termos do art. 22 da Lei de Introdução às Normas do Direito Brasileiro (LINDB) , a decisão embargada deveria ter se manifestado a respeito do contexto fático observado na atuação do embargante;
f) houve contradição quanto à caracterização do erro grosseiro entre o voto embargado e a forma prescrita no Decreto Federal 9.830/2019, que regulamentou a LINDB;
g) no caso em apreciação, não haveria erro grosseiro, tendo em vista que a conduta do embargante foi respaldada por parecer jurídico;
8.	Portanto, o Sr. Jorge Alberto Merola Faria também solicita o provimento dos seus embargos e o afastamento das condenações que lhe foram impostas.
9.	A empresa Petróleo Brasileiro S.A. também apresentou embargos de declaração afirmando haver contradição entre o voto condutor e o Acórdão 2619/2019-TCU-Plenário, cuja parte dispositiva determinou expressamente à embargante, por meio dos seus advogados e com o auxílio da Advocacia-Geral da União, que fossem adotadas as medidas necessárias ao arresto dos bens dos responsáveis julgados em débito, nos termos do art. 61 da Lei 8.443/1992, "seja de forma antecipada ou incidental".
10.	No entanto, a embargante destacou o seguinte trecho do voto condutor da mencionada deliberação:
"238. A fim de salvaguardar a recomposição ao erário dos recursos desviados, adiro ao encaminhamento proposto pela SeinfraPetróleo, corroborado pelo MP/TCU, e considero pertinente solicitar à Advocacia-Geral da União (AGU) e à Petrobras o arresto dos bens dos responsáveis julgados em débito, com fundamento no art. 61 da Lei 8.443/1992. Esclareço que no cumprimento da medida acima deve haver um exame de conveniência e oportunidade, haja vista o risco de haver elevado ônus de sucumbência para a União e a Petrobrás no caso de insucesso no provimento judicial do arresto de bens."
11.	Assim, entende a embargante que a natureza jurídica do comando emitido à Petrobras deveria ser uma recomendação, e não uma determinação, que é dotada de imperatividade, inclusive porque o manejo de medidas para o arresto de bens precisa ser sopesada perante o risco de elevado ônus de sucumbência para a Petrobras no caso de insucesso, principalmente considerando que há recursos disponíveis aos responsáveis que podem redundar em alteração no rol de responsáveis e nos valores fixados a título de condenação.
12.	A Petrobras só poderia promover medidas de arresto por via judicial, observando, para tanto, as previsões do art. 301 do Novo Código de Processo Civil: 
"Art. 301. A tutela de urgência de natureza cautelar pode ser efetivada mediante arresto, sequestro, arrolamento de bens, registro de protesto contra alienação de bem e qualquer outra medida idônea para asseguração do direito."
13.	Além disso, conforme dispõe o art. 308 do Novo Código de Processo Civil, ainda que fosse efetivada a tutela cautelar "o pedido principal terá de ser formulado pelo autor no prazo de 30 (trinta) dias, caso em que será apresentado nos mesmos autos em que deduzido o pedido de tutela cautelar, não dependendo do adiantamento de novas custas processuais ". 
14. 	Nesse sentido, considerando que a decisão da condenação em débito dos gestores e empresas arrolados no Acórdão em questão ainda não transitou em julgado, sendo passível de recursos, poderia haver dificuldades para que a Petrobras garanta a propositura da ação principal no prazo imposto pela Lei processual civil.
15.	Ademais, no caso de não acolhimento da medida cautelar pelo Poder Judiciário, a Petrobras poderia ser condenada, segundo o art. 85 do Novo Código de Processo Civil, a pagar honorários advocatícios.
16.	A embargante salientou ainda que, de acordo com o art. 61, da Lei 8.443/1992, o Tribunal poderia solicitar a promoção de medidas necessárias ao arresto de bens pelas unidades jurisdicionadas, não consistindo em hipótese de expedição de determinação, conforme disciplinado na Resolução 265/2014 do TCU.
17.	Dessa forma, a Petrobrás solicita que seja sanada a contradição presente na decisão proferida nos subitens 9.9, 9.10 e 9.11 do Acórdão 2619/2019-TCU-Plenário, de modo a afastar a natureza de determinação do comando insculpido no item 9.9 do mencionado julgado, fixando, se for o caso, solicitação, nos termos do voto do Relator.
18.	O Consórcio Gasvap, CNO S.A (atual denominação social da Construtora Norberto Odebrecht S.A.) , Promon Engenharia Ltda., Odebrecht S.A. - em recuperação judicial, e os Srs. César Ramos Rocha, Marcelo Bahia Odebrecht, Márcio Faria da Silva e Rogério Santos de Araújo apresentaram embargos declaratórios em conjunto (peça 375) . Alegam que o Consórcio Gasvap foi expressamente indicado no relatório do Acórdão embargado como responsável solidário pelo ressarcimento do suposto dano apontado, porém, o dispositivo do Acórdão 2619/2019-TCU-Plenário não arrolou o referido consórcio como parte a ser notificada quanto ao resultado do julgamento e, por conseguinte, quanto ao débito imputado.
19.	No entender desse conjunto de embargantes, seria fundamental que esta Corte de Contas supra tal omissão e/ou contradição, indicando expressamente se o consórcio foi alcançado ou não pela condenação do Acórdão 2619/2019-TCU-Plenário e, em caso positivo, que seja ele notificado, com abertura de prazo para interposição do recurso cabível.
20.	Os embargantes aduzem que o Consórcio seria a parte capaz de apresentar informações quanto à execução do empreendimento, seu orçamento e valor de mercado das obras. Assim, para o adequado esclarecimento dos fatos e por respeito ao devido processo legal, mostra-se importante a presença de quem efetivamente realizou as obras, o Consórcio Gasvap, na relação processual.
21.	Por derradeiro, a UTC Participações S.A. - em recuperação judicial, a UTC Engenharia S.A. - em recuperação judicial, e o Sr. Ricardo Ribeiro Pessoa também apresentaram embargos em conjunto (peça 370) alegando haver as seguintes omissões e contradições no Acórdão 2619/2019-TCU-Plenário:
a) a aplicabilidade do estudo econométrico se baseia na premissa da prática de concorrência cartelizada entre as empresas, no entanto, não há qualquer reconhecimento formal, pelas instâncias competentes para essa apuração, o Cade e o Judiciário, da prática de tais condutas;
b) assim, não procederia a afirmação constante do 9º parágrafo do anexo I da instrução da unidade técnica, mencionando a condenação criminal de diversos réus pela prática de cartel, visto que a citação contida em nota de rodapé referenciada no parágrafo informa sobre simples medida de busca e apreensão nos autos do processo 5024251-72.2015.4.04.7000;
c) haveria contradição sobre a vedação de utilização de provas contra a leniente e o entendimento do STF nos autos do MS nº 35.435;
d) o TCU teria isentado o Sr. Pedro Barusco da aplicação da multa do art. 57 da Lei 8.443/1992, reconhecendo sua posição de colaborador, mas as empresas do Grupo UTC não obtiveram o mesmo benefício, apesar de serem lenientes;
e) o Supremo Tribunal Federal vem entendendo que a impossibilidade de aplicação de sanção de inidoneidade às lenientes deve reverência à própria utilidade dos acordos firmados;
f) assim, a competência do TCU deveria limitar-se à apuração do efetivo dano e não à aplicação de novas sanções aos lenientes;
g) os embargantes também entendem que deve ser sanada a obscuridade e também a omissão sobre as razões pelas quais esta Corte de Contas deixou de aplicar sanções às empresas que firmaram Acordo de Leniência com o Ministério Público Federal, como as empresas do Grupo Odebrecht, e não às Embargantes.
h) a decisão recorrida, por sua vez, considerou as empresas do Grupo UTC como "não colaboradoras", afirmando ainda "que poderiam ser aplicados os benefícios mencionados no Acórdão 487/2007-TCU-Plenário caso a empresa colaborasse com a instância de controle para o ressarcimento do débito";
i) contudo, o acórdão embargado não aponta qual seria a colaboração das empresas do Grupo Odebrecht, razão pela qual é omisso e obscuro sobre os motivos pelos quais tais empresas são assim consideradas;
j) diante do exposto, deve ser sanada a obscuridade das razões pelas quais os embargantes não obtiveram os mesmos benefícios das empresas do Grupo Odebrecht, haja vista que, assim como elas, firmou Acordo de Leniência anteriormente ao Acórdão e mais com o órgão legalmente competente para a sua assinatura;
l) haveria contradição em aplicar sanções às empresas do Grupo UTC e em isentar o Sr. Ricardo Ribeiro Pessoal, pois o TCU reconheceu, no Acórdão 1527/2019-TCU-Plenário, que o Acordo de Colaboração firmado pelo Sr. Ricardo Ribeiro Pessoa, controlador das embargantes do Grupo UTC, possui caráter complementar ao Acordo de Leniência firmado por essas empresas;
j) não haveria qualquer digressão das razões pelas quais o TCU também aplicou multa à controladora da UTC Engenharia, visto que a UTC Participações sequer figurou como contratada e, apesar de discutível a desconsideração da personalidade jurídica para fins de reparação de dano, tal desconsideração não permitiria a aplicação de sanções, haja vista que esta somente poderia ser aplicada no caso de demonstração inequívoca da prática de determinado ato;
l) haveria contradição a respeito da necessária observância da ordem de oitiva das responsáveis, nos termos em que o STF entendeu no âmbito do HC 157.627; 
m) no presente caso, os embargantes inferem que o TCU considerou como colaboradores apenas as empresas do Grupo Odebrecht, entendendo que as empresas do Grupo UTC não são colaboradoras;
n) assim, esta Corte de Contas deveria tê-la ouvido por último, até porque, se as empresas do Grupo Odebrecht a acusam de cartel ou outras condutas, deveria ter o direito de defender-se, a exemplo do decidido pelo Supremo Tribunal Federal;
o) há evidente nulidade processual, dado que as empresas do Grupo UTC, assim como seu acionista controlador, deveriam ter sido os últimos a serem ouvidos, situação na qual também se enquadra a Promon;
p) por outro lado, caso se negue a nulidade processual ora aventada, certamente as empresas do Grupo UTC deveriam ser reconhecidas como colaboradoras efetivas, sendo mitigadas as sanções a elas aplicadas, sob pena de incorrer em contradição.
22.	Diante do exposto, o último grupo de embargantes requer o conhecimento do seu recurso com efeito suspensivo e que sejam supridas as omissões, obscuridades e contradições ora apresentadas, bem como apreciada a nulidade processual em razão da necessária obediência à decisão do Supremo Tribunal Federal.
	É o Relatório.

8.1. Débora Regina Gasques Esposto (253.098/OAB-SP), Alexandre Aroeira Salles (28.108/OAB-DF) e outros, representando Marcelo Bahia Odebrecht.  
8.2. Carlos Roberto Siqueira Castro (20.015/OAB-DF) e outros, representando José Carlos Cosenza.  
8.3. Alexandre Aroeira Salles (28.108/OAB-DF) e outros e outros, representando Marcelo Bahia Odebrecht e Construtora Norberto Odebrecht S.A.;  
8.4. Juliana Carvalho Tostes Nunes (131.998/OAB-RJ) e outros, representando Petróleo Brasileiro S.A.  
8.5. Sebastião Botto de Barros Tojal (66.905/OAB-SP), Sérgio Rabello Tamm Renault (66.823/OAB-SP), Paulo Henrique Milanez de Souza (225.389-E/OAB-SP) e outros, representando UTC Engenharia S.A.  
8.6. Antônio Augusto Lopes Figueiredo Basto (16.950/OAB-PR) e outros, representando Pedro José Barusco Filho.  
8.7. Tathiane Vieira Viggiano Fernandes (27.154/OAB-DF), Igor Fellipe Araújo de Sousa (41.605/OAB-DF) e outros, representando Consórcio Gasvap, Construtora Norberto Odebrecht S.A, César Ramos Rocha, Marcelo Bahia Odebrecht, Márcio Faria da Silva, Odebrecht S.A., Promon Engenharia Ltda., Rogério Santos de Araújo e UTC Engenharia S.A.;  
8.8. Márcio Gomes Leal (84.801/OAB-RJ), Rodrigo Benício Jansen Ferreira (111.830/ OAB-RJ), Daniele de Oliveira Nunes, brasileira (165.787/OAB-RJ) e outros, representando Renato de Souza Duque;
8.9. Fernanda Pereira da Silva Machado (168336/OAB-RJ) e outros, representando Paulo Roberto Costa.  
8.10. Carlos Roberto Siqueira Castro (20.015/OAB-DF), Mauricio da Silva Santos e outros, representando José Sérgio Gabrielli de Azevedo, José Carlos Cosenza, Jorge Alberto Merola Faria e Alan Kardec Pinto;  
8.11. Sebastião Botto de Barros Tojal (66.905/OAB-SP) e outros, representando e Ricardo Ribeiro Pessoa.

Procurador Sergio Ricardo Costa Caribé.

TOMADA DE CONTAS ESPECIAL. OBRAS DE MODERNIZAÇÃO E ADEQUAÇÃO DO SISTEMA DE PRODUÇÃO DA REFINARIA DO VALE DO PARAÍBA - REVAP, EM SÃO JOSÉ DOS CAMPOS/SP. SOBREPREÇO DECORRENTE DE PREÇOS EXCESSIVOS ANTE O MERCADO. APURAÇÃO DO DANO ESTIMADO MEDIANTE TÉCNICAS DE ECONOMETRIA E DE ANÁLISE DE REGRESSÃO CONSAGRADAS INTERNACIONALMENTE. DESCONSIDERAÇÃO DE PERSONALIDADE JURÍDICA. CITAÇÃO DOS RESPONSÁVEIS. REVELIA DE UM DOS RESPONSÁVEIS. ACOLHIMENTO DAS ALEGAÇÕES DE DEFESA DE OUTRO COM JULGAMENTO PELA REGULARIDADE DAS CONTAS E QUITAÇÃO PLENA. REJEIÇÃO DAS ALEGAÇÕES DE DEFESA DOS DEMAIS RESPONSÁVEIS. CONTAS IRREGULARES. DÉBITO. MULTA. INABILITAÇÃO PARA O EXERCÍCIO DE CARGO EM COMISSÃO OU FUNÇÃO DE CONFIANÇA. ARRESTO DE BENS. embargos de declaração. conhecimento. rejeição de alguns embargos. acolhimento parcial dos demais, sem efeitos infringentes, apenas para prestar informações complementares aos embargantes.

TOMADA DE CONTAS ESPECIAL (TCE)

Secretaria de Fiscalização de Infraestrutura de Petróleo e Gás Natural (SeinfraPet).

Preliminarmente, os presentes embargos de declaração devem ser conhecidos, tendo em vista o preenchimento dos requisitos necessários aplicáveis. 
Trata-se de embargos de declaração opostos por José Sérgio Gabrielli de Azevedo, José Carlos Cosenza, Jorge Alberto Merola Faria, Petróleo Brasileiro S.A., UTC Engenharia S.A., UTC Participações S.A., Ricardo Ribeiro Pessoa, Consórcio Gasvap, Promon Engenharia Ltda., Odebrecht S.A., César Ramos Rocha, Marcelo Bahia Odebrecht, Márcio Faria da Silva e Rogério Santos de Araújo em face do Acórdão 2619/2019-TCU-Plenário, decisão por meio da qual o TCU apreciou tomada de contas especial instaurada por força do Acórdão 2005/2017-TCU-Plenário, em razão do superfaturamento identificado no Contrato 0800.0037911.07.2, cujo objeto foi a construção da Carteira de Gasolina da Refinaria Vale do Paraíba (Revap) .
O aludido acórdão julgou irregulares as contas de diversos responsáveis, condenando-os ao pagamento solidário do débito apurado. Além disso, com fundamento no art. 57 da Lei 8.443/1992, foram aplicadas as sanções indicadas na tabela a seguir:
	Responsável
	Valor da Multa

	Renato de Souza Duque
	R$ 3.600.000,00

	José Sérgio Gabrielli de Azevedo
	R$ 3.600.000,00

	Jorge Alberto Merola Faria
	R$ 1.600.000,00

	Jose¿ Carlos Cosenza
	R$ 1.600.000,00

	Promon Engenharia Ltda.
	R$ 36.000.000,00

	UTC Participações S.A.
	R$ 9.000.000,00

	UTC Engenharia S.A.
	R$ 9.000.000,00

Os Srs. Renato de Souza Duque, Jorge Alberto Merola Faria e José Sérgio Gabrielli de Azevedo foram, ainda, sancionados com a pena de inabilitação para o exercício de função de confiança ou cargo em comissão no âmbito da Administração Pública por um período de 8 anos.
Dentre outras medidas, também foi determinado o arresto de bens dos responsáveis, nos termos a seguir reproduzidos, in verbis:
"9.9. determinar à empresa Petróleo Brasileiro S.A., por meio dos seus advogados e com o auxílio da Advocacia-Geral da União, que sejam adotadas as medidas necessárias ao arresto dos bens dos responsáveis julgados em débito, nos termos do art. 61 da Lei 8.443/1992, seja de forma antecipada ou incidental;
9.10. na execução da medida acima, recomendar à Petrobras e à Advocacia-Geral da União que formulem pedido perante os juízos de falências e recuperações judiciais competentes com vistas a salvaguardar as medidas de constrição patrimonial contra as sociedades empresárias em recuperação judicial;
9.11. dar ciência à Advocacia-Geral da União e à Petrobras das condicionantes impostas ao compartilhamento de provas ao TCU em despacho exarado no dia 2/10/2018 pelo d. Juízo da 13ª Vara Federal de Curitiba, no âmbito da Petição nº 5054741-77.2015.4.04.7000/PR, bem como das seguintes premissas a serem aplicadas na execução da medida de arresto de bens, objeto do subitem 9.9 desta deliberação:
9.11.1. no âmbito do TC Processo 028.533/2017-8, deve-se dar preferência à cobrança da indenização dos responsáveis solidários que não são colaboradores;
9.11.2. os pagamentos efetuados no âmbito dos acordos de leniência e de colaboração, a título de ressarcimento de danos, multas de natureza indenizatória ou confiscos, podem ser considerados para amortização dos valores dos débitos imputados no TC Processo 028.533/2017-8 apurados contra os responsáveis colaboradores, desde que configurada a identidade dos fatos geradores e do cofre credor;"
II
Inconformado com o desfecho processual, o Sr. José Sérgio Gabrielli de Azevedo opôs embargos declaratórios contra o citado acórdão, aduzindo as seguintes alegações (peça 361) :
a) o voto embargado foi omisso quanto à motivação do valor da multa aplicada ao recorrente;
b) a decisão não trouxe qualquer fundamentação acerca das alegações de sua peça de defesa quanto à inaplicabilidade do método econométrico para aferir o sobrepreço no contrato da Carteira de Gasolina da Revap;
c) para o embargante, haveria obstáculo intransponível para o pleno exercício do seu direito ao contraditório e à ampla defesa, tendo em vista o "ônus da defesa" a ser suportado, visto que não dispõe de meios necessários e indispensáveis para tanto, tais como a obtenção de documentos fiscais do ajuste em apreciação;
d) o embargante não participou do processo TC Processo 005.081/2015-7, no qual foi apreciado o estudo econométrico;
e) portanto, não é possível contraditar o indigitado método econométrico, que seria tarefa e ônus das empresas contratadas;
f) o voto exarado não acolheu a proposta de encaminhamento da unidade técnica de elidir a responsabilização do embargante pelo débito, aplicando-lhe apenas a multa prevista no art. 58, inciso III, da Lei 8.443/1992; e
g) não haveria nexo causal direto e imediato entre a conduta imputada ao embargante e a formação do cartel que teria atuado quando da celebração do Contrato 0800.0037911.07.2.
Assim, o referido embargante requer o provimento de sua peça recursal com efeitos infringentes de modo a excluir todas as condenações que lhe foram impostas.
Em atenção aos argumentos supracitados, observo inicialmente que não subsiste nenhum dos supostos vícios suscitados pelo embargante, que pretende rediscutir o mérito da decisão pela via estreita dos embargos de declaração, o que não é admitido por remansosa jurisprudência desta Corte de Contas e do Poder Judiciário.
A dosimetria das sanções impostas ao embargante encontra-se motivada nos parágrafos 232, 233, 234 e 235 do voto condutor do Acórdão 2619/2019-TCU-Plenário.
A aplicação do método econométrico para aferição do sobrepreço no contrato da Carteira de Gasolina da Revap foi amplamente examinada tanto pela instrução da unidade técnica, integralmente reproduzido no relatório da decisão embargada, quanto pelo respectivo voto condutor. Informo ao embargante que as suas alegações acerca da impossibilidade de utilização do método econométrico encontram-se analisadas nos parágrafos 351 a 358 do aludido relatório. Portanto, não subsiste a omissão apontada.
Esclareço ainda ao embargante que jamais se afirmou durante a discussão ocorrida na sessão plenária do dia 13/9/2017, quando se apreciou o acórdão originador desta Tomada de Contas Especial, que o ônus da defesa quanto ao método econométrico pertenceria exclusivamente às empresas contratadas.
Com efeito, uma das possibilidades cogitadas para o exercício do contraditório pelos responsáveis seria a comprovação da regularidade dos preços contratados por meio de documentos contábeis, tais como folhas de pagamento e notas fiscais. Todavia, vislumbro outras possibilidades para o pleno exercício do contraditório, tal como a contestação dos dados e premissas do próprio método econométrico, consoante foi procedido pela defesa apresentada pelas empresas integrantes do Consórcio Gasvap. Ademais, os próprios aspectos subjetivos da conduta do embargante e outras questões processuais foram objeto de impugnação em sua peça de defesa.
Conforme aventado na instrução da unidade técnica (parágrafo 359) , a contratação de parecerista ou especialista não é uma condição indispensável para concretizar o exercício da garantia constitucional ao contraditório. Mesmo se a quantificação do dano se baseasse em métodos tradicionais de engenharia de custos, a defesa quanto a esse ponto envolveria necessariamente questões técnicas, visto que as análises empreendidas por esta Corte de Contas inequivocamente envolvem matérias de alta complexidade técnica, o que não implica, por si, óbice ao exercício do direito de ampla defesa e contraditório do embargante.
O obstáculo suscitado pelo embargante não se relaciona a nenhum entrave ao regular exercício da sua defesa e sim à inerente dificuldade de negar fatos amplamente comprovados pelos elementos presentes nos autos, em particular ao dano causado pela colusão de licitantes nas licitações da Petrobras.
Embora o embargante não tenha participado do processo TC Processo 005.081/2015-7, no qual foi apreciado o estudo econométrico, foi-lhe encaminhada a planilha que embasou o referido estudo, em atendimento à determinação da decisão originadora desta TCE, bem como houve ampla oportunidade para contraditar a metodologia de cálculo do débito no âmbito desse processo. 
Ressalto que o instituto da prova emprestada foi previsto expressamente no novo Código de Processo Civil. Segundo o art. 369, "o juiz poderá admitir a utilização de prova produzida em outro processo, atribuindo-lhe o valor que considerar adequado, observado o contraditório". Pelo que se depreende da leitura da norma, não há, como regra, nenhuma restrição para o aproveitamento de provas no processo civil. Basta a realização do contraditório no processo de destino para que a prova emprestada possa ser utilizada.
Acerca da necessidade de prévia realização de contraditório para o compartilhamento de provas, a jurisprudência do Poder Judiciário caminha no sentido de que a validade da prova extraída de outro processo dependa da realização de contraditório somente no processo de destino. Nesse sentido, transcrevo a ementa do REsp 1257058 / RS (relator Ministro Mauro Campbell Marques) :
"4. Tanto o STF quanto o STJ possuem posicionamento permitindo o uso da prova produzida em investigação criminal, na forma do art. 1º, da Lei 9.296/96 (interceptação de comunicações) , em processo administrativo disciplinar e em ações de improbidade, desde que observado, no processo de destino seja administrativo, seja judicial, o devido processo legal e o contraditório. Pelas mesmas razões ("ubi eadem ratio ibi eadem legis dispositio") , esse entendimento se estende para se admitir o uso também em processo administrativo fiscal e em execuções fiscais, principalmente quando constatados indícios de cometimento de crimes contra a ordem tributária (Lei n. 8.137/90) ."
Sendo assim, não cabe falar de violação ao contraditório e à ampla defesa pelo fato de o embargante não ter participado do processo em que se realizou o estudo econométrico.
Sobre o fato de o voto exarado não ter acolhido a proposta de encaminhamento da unidade técnica de elidir a responsabilização do embargante pelo débito, considero que não há contradição a ser sanada por meio de embargos de declaração em eventual divergência entre o disposto na análise efetuada pela unidade técnica - transcrita no relatório - e o voto apresentado pelo relator, porquanto o exame levado a efeito pela unidade técnica não vincula o relator do processo.
No que tange ao argumento de que não haveria nexo causal direto e imediato entre a conduta imputada ao embargante e a formação do cartel, entendo que, pelos fundamentos exarados nos votos condutores dos Acórdão 2005/2017-TCU-Plenário e Acórdão 2619/2019-TCU-Plenário, há claro liame entre a sua conduta e o dano verificado. Tivesse o embargante agido com os deveres ínsitos aos administradores das sociedades anônimas, em especial com o dever de diligência insculpido no art. 153 da Lei 6.404/1976, o dano observado neste feito poderia ter sido evitado.
Ante o exposto rejeito os embargos de declaração interpostos pelo Sr. José Sérgio Gabrielli de Azevedo.
III
Por sua vez, o Sr. José Carlos Cosenza apresentou peça recursal suscitando a existência de omissão, obscuridade e contradição no acórdão combatido, carreando as seguintes alegações (peça 363) : 
a) o voto embargado desconsidera os termos do DIP Engenharia 887/2009, bem como as atribuições delimitadas no Formulário de Avaliação Gerencial da função de Gerente Executivo do Abastecimento e Refino, para considerar que o embargante, mesmo sem expertise ou equipe habilitada, deveria ter verificado a correção dos preços dos serviços em que foi imputado sobrepreço no segundo termo de aditamento ao Contrato 0800.0037911.07.2;
b) o voto proferido foi omisso quanto à alegação de inexigibilidade de conduta diversa, invocada na sua peça de defesa;
c) a assinatura do DIP Engenharia 887/2009 foi embasada em pareceres e aprovação anteriores, não havendo outra conduta razoável do então Gerente Executivo senão a de assinar o referido documento; e
d) houve omissão quanto à motivação do valor da multa aplicada ao embargante.
Diante do exposto, o embargante pede que sua peça recursal seja conhecida e provida, com efeitos infringentes, afastando as suas condenações.
Iniciando o exame dos argumentos opostos pelo embargante, observo que não existem os alegados vícios na decisão combatida. Quando regularmente utilizados, os embargos declaratórios visam sanar obscuridades, esclarecer contradições e suprir omissões que porventura tenham sido verificadas no acórdão. A leitura da peça recursal apresentada pelo embargante demonstra que este busca tão somente renovar discussão de questões amplamente debatidas e examinadas pelo acórdão recorrido.
É de todo incabível a utilização dessa espécie recursal com a finalidade de instaurar, indevidamente, nova discussão sobre as matérias já decididas pelo Tribunal. Os embargos de declaração não se prestam a renovar a discussão de provas, de teses jurídicas, de jurisprudência ou de outras questões de mérito já devidamente apreciadas pelo acórdão recorrido.
A omissão para o acolhimento dos declaratórios é a que diz respeito a questão que deveria ter sido apreciada pelo colegiado, mas não o foi. Não constitui omissão ou contradição a adoção de entendimento diverso do preferido pela parte, segundo seus próprios critérios de justiça e de acordo com sua particular interpretação das leis e da jurisprudência.
Inobstante o exposto, farei a seguir breves considerações sobre as questões postas pelo embargante, permitindo-me revisitar a fundamentação adotada no acórdão recorrido, a qual abordou com profundidade os seus argumentos de defesa.
Quanto à suposta omissão da motivação da multa imputada ao embargante, novamente refiro-me à fundamentação exarada nos parágrafos 232, 233, 234 e 235 do voto condutor do Acórdão 2619/2019-TCU-Plenário.
Esclareço ainda ao embargante que o Tribunal não realiza dosimetria objetiva das sanções, comum à aplicação de normas do Direito Penal, e não há um rol de agravantes e atenuantes legalmente reconhecido. Contudo, isso não significa que a aplicação das multas e das demais sanções estipuladas por esta Corte de Contas ocorra de forma aleatória e injustificada. Ao contrário, nas decisões do TCU é sopesado, para fins de gradação das penas impostas, o nível de gravidade do ilícito.
Convém ainda ressaltar que as recentes alterações na Lei de Introdução às Normas do Direito Brasileiro (LINDB) , procedidas pela Lei 13.655/2018, estipularam que, "na aplicação de sanções, serão consideradas a natureza e a gravidade da infração cometida, os danos que dela provierem para a administração pública, as circunstâncias agravantes ou atenuantes e os antecedentes do agente" (art. 22, §2º) .
Além dessas disposições, avalio que o comportamento da parte no curso do processo, ou seja, a sua boa-fé processual, poderia ser computada na dosimetria da sanção a ser aplicada por conta dos ilícitos que tenha cometido. É certo, porém, que subsiste espaço mais amplo de discricionariedade atribuído à autoridade competente para aplicar sanções administrativas.
Sendo assim, embora a Lei Orgânica e o Regimento Interno do TCU não tenham previsto a análise das circunstâncias pessoais dos responsáveis, por ocasião da aplicação das sanções, tal procedimento pode ser adotado pelo julgador de contas, se houver informações no processo que permitam identificar determinadas características individuais do acusado, sua personalidade, seus antecedentes e o seu comportamento após o cometimento do ilícito.
Feitas essas breves considerações, saliento que a sanção aplicada pelo Acórdão 2619/2019-TCU-Plenário está estritamente dentro do limite legal existente no art. 57 da Lei 8.443/1992. Além disso, esclareço que sopesei a gravidade e o grau de reprovabilidade das irregularidades, assim como a capacidade econômica do agente sancionado.  
Consoante exposto acima, considerei a conduta do embargante extremamente reprovável, na medida em que admitiu a celebração de termo de aditamento contratual acintosamente ilegal, incluindo diversos serviços com expressivo sobrepreço. A meu ver, tal situação é agravada em virtude do elevado vulto da contratação, o que exigiria um nível extraordinário de cautela do responsável.
A respeito da alegação do Sr. José Carlos Cosenza de que as atribuições do então Gerente Executivo de Abastecimento não estariam ligadas à verificação do preço negociado pela comissão de negociação do aditamento nº 2, discordei de tal entendimento, pois o responsável teve atuação decisiva para a celebração do aditivo, ao assinar o DIP 887/2009 em conjunto com o Sr. Pedro Barusco, solicitando autorização da Diretoria Executiva da Petrobras para a sua assinatura. Sem a atuação do Sr. Cozenza, seguramente o aditivo em questão não teria sido celebrado e o superfaturamento observado não teria ocorrido. Afinal, se o argumento reiterado pelo embargante fosse procedente, este não deveria ter atuado na tramitação do termo de aditamento, visto a recorrente alegação sobre suas alegações é contraditória com a própria conduta de ter assinado o mencionado DIP 887/2009.
Observei na decisão recorrida que a atuação do responsável não poderia ser considerada como uma mera formalidade ou como um ato de cunho gerencial não passível de punição por parte do Tribunal, uma vez que se destina a manifestar expressa concordância com as análises técnicas precedentes de seus subordinados, os quais designou para análise (culpa in eligendo) e que tinha o dever de supervisionar (culpa in vigilando) , chancela sem a qual as irregularidades não poderiam ser levadas a cabo.
Não só a importância do empreendimento, mas também o vulto da contratação e o elevado valor do seu aditamento (R$ 804 milhões e R$ 111 milhões, respectivamente) demandariam do responsável uma atuação mais diligente.
O débito que foi imputado ao Sr. Cosenza, na parte relativa ao sobrepreço verificado nos serviços novos incluídos pelo termo aditivo, também chamou a atenção pela sua representatividade em relação ao valor total do ajuste. Dos R$ 111 milhões acrescidos pelo 2º termo de aditamento, mais de R$ 81 milhões foram considerados como lesivos aos cofres da Petrobras, o que denota haver itens com sobrepreço unitário de mais de 400%, conforme foi observado no item de serviço relativo ao concreto pronto.
Entendi que um gestor de razoável diligência deveria detectar níveis de sobrepreço nesses patamares. Além disso, cerca de metade do dano verificado no referido aditivo não advém da comparação do preço dos serviços incluídos com parâmetros de mercado, e sim da alteração ilegal e injustificada do valor do projeto executivo, que foi questionada pelo parecer jurídico 6226/2009, de 25/11/2009 (peça 43, fl. 74, do TC Processo 014.254/2016-6) , o qual teceu considerações acerca da alteração do valor do projeto executivo, concluindo: 
"Nesse particular é importante ressaltar que os fatos narrados acima e esta diferença nas filosofias aplicáveis acarretam risco de questionamento sobre a composição de custos e a forma de apuração dos valores do aditivo. No entanto, trata-se de matéria eminentemente técnica, podendo ser suscitada a alegação trazida pelo Consulente de que não seria razoável esperar que a contratada suportasse o aumento das atividades de projeto na proporção e grandeza da variação de quantidades a que este contrato foi submetido.
Para a resposta a eventuais questionamentos é importante que o consulente esteja seguro das parcelas negociadas e guarde toda a documentação apta a comprovar a economicidade do procedimento para a Petrobras".
Ainda que advertidos sobre a possibilidade de órgãos de controle questionarem o referido termo de aditamento, ambos os responsáveis, Srs. Pedro Barusco e José Carlos Cosenza, encaminharam documento submetendo o aditivo contratual à Diretoria Executiva da Estatal, o que justifica as suas condenações ao pagamento do prejuízo quantificado.
Por óbvio, seria exigível do embargante a adoção de conduta diversa, adotando as medidas cabíveis sob sua alçada de Gerente Executivo de Abastecimento, de forma a rejeitar os termos da negociação procedida pela comissão chefiada pelo Sr. Jorge Alberto Merola Faria e, eventualmente, adotar ou solicitar a adoção de medidas correcionais contra os funcionários da Petrobras envolvidos na negociação dos termos de aditamento contratual extremamente lesivos aos interesses da companhia.
Por fim, ressaltei que o Sr. Cosenza esteve ciente das irregularidades observadas no empreendimento desde 2010, na ocasião em que o TCU realizou a auditoria no contrato pela primeira vez. Ainda que tenha galgado posteriormente o posto de Diretor de Abastecimento da Petrobras, não consta dos autos que tenha adotado qualquer providência no sentido de elidir as irregularidades ora em exame.
Dessa forma, não vejo reparos a fazer no acórdão embargado quanto ao julgamento das contas do Sr. José Carlos Cosenza pela irregularidade, bem como pela sua condenação ao pagamento do débito apurado e da multa que lhe foi aplicada.
IV
O Sr. Jorge Alberto Merola Faria, então Coordenador de Comissão de Negociação do 2º Termo de Aditamento ao Contrato 0800.0037911.07.2, carreou os seguintes argumentos a fim de sanar as supostas omissões, contradições e obscuridades verificadas na decisão recorrida (peça 365) :
a) a decisão embargada deixou de abordar a adoção da "Estrutura Analítica de Projeto" (EAP) como método para definir os preços contidos no segundo termo de aditamento ao Contrato 0800.0037911.07.2;
b) o uso da EAP decorreu de consenso entre o contratante e o contratado para valorar cada um dos itens objeto do referido ajuste;
c) uma vez submetido ao regime jurídico de Direito Privado, o aludido contrato possuía expressa autorização para a celebração do acordo referente ao uso da ferramenta EAP como meio hábil para se obter o valor unitário de cada quantidade determinada pela composição discriminada, representativa e coerente como o Demonstrativo de Formação de Preços (DFP) ;
d) houve omissão ao não tecer qualquer consideração sobre o fato de a conduta do embargante ter sido respaldada por parecer jurídico;
e) nos termos do art. 22 da Lei de Introdução às Normas do Direito Brasileiro (LINDB) , a decisão embargada deveria ter se manifestado a respeito do contexto fático observado na atuação do embargante;
f) houve contradição quanto à caracterização do erro grosseiro entre o voto embargado e a forma prescrita no Decreto Federal 9.830/2019, que regulamentou a LINDB; e
g) no caso em apreciação, não haveria erro grosseiro, tendo em vista que a conduta do embargante foi respaldada por parecer jurídico.
Portanto, o Sr. Jorge Alberto Merola Faria também solicita o provimento dos seus embargos e o afastamento das condenações que lhe foram impostas.
De imediato, deve ser refutada a afirmação de que sua conduta foi respaldada por parecer jurídico. Consoante o trecho do mencionado parecer já exposto neste voto, que não adentrou nos aspectos de ordem técnica da análise, houve inclusive alerta aos gestores do escalão superior da Petrobras dos riscos existentes na assinatura do referido ajuste.
Ainda que se entenda que o contrato em apreciação estaria submetido ao regime jurídico de Direito Privado, não foi apontada nenhuma alteração qualitativa ou quantitativa no escopo do projeto executivo que justificasse a alteração do valor contratado do referido serviço, em suposta desconformidade com o disposto no item 7.2 do Regulamento Licitatório da Petrobras, aprovado pelo Decreto 2.745/1998, cujas hipóteses de aditamento contratual são análogas aos casos previstos na Lei 8.666/1993, que abrangem, em síntese, dois tipos de modificação do ajuste: a alteração qualitativa e a alteração quantitativa.
Nesse aspecto, não restou demonstrado nenhum ganho quantitativo ou qualitativo palpável para a Petrobras do acréscimo de mais de R$ 40 milhões, o qual foi pago exatamente pelo mesmo projeto executivo contratado, fato que ensejou a sua inclusão integral no valor do dano objeto da citação.
Essa parcela do dano relativa ao aumento indevido no valor do projeto executivo da obra não estaria amparada sequer pela interpretação de algumas cláusulas contratuais, a seguir reproduzidas:
"5.1.2 - A aprovação, pela PETROBRAS, das Planilhas de Preços que integram a proposta do CONSÓRCIO, não justificará qualquer alteração do preço global contratual, ainda que tal documento seja omisso em relação a qualquer serviço ou inexato quanto às quantidades dos serviços ou fornecimentos indispensáveis à fiel execução deste Contrato. 
5.1.2.1 - Na hipótese de necessidade de realização de acréscimos ou decréscimos dos quantitativos de serviços ou fornecimentos de materiais definidos nos itens 2.1 e 2.2 do Anexo 17, os preços correspondentes serão definidos por acordo entre as partes contratantes observando-se o disposto no Anexo 17 e 17A e, depois de formalizados aditivos contratuais, serão executados e medidos".
A despeito da clareza de tais disposições, após as negociações com o Consórcio Gasvap, a Petrobras concluiu que seriam necessários 84.878 homens-hora adicionais para a conclusão do projeto executivo do empreendimento, o que representou um acréscimo de R$ 40.429.565,31 no valor do ajuste. 
 Além disso, o acórdão embargado acolheu todos os exames realizados pela unidade técnica em relação ao responsável, adotando-os como razões de decidir. 
Considerei que o então Coordenador da Comissão de Negociação, Sr. Jorge Alberto Merola Faria, foi o principal responsável pelo superfaturamento verificado no segundo termo de aditamento contratual, pois indicou que as condições e os preços negociados para tal ajuste atendiam técnica e economicamente aos interesses da companhia (peça 43 do TC Processo 014.254/2016-6) , o que ensejou a celebração do aditamento promovendo alterações ilegais e antieconômicas no contrato ora em exame. 
Sobre a alegação de que não houve dolo ou erro grosseiro, registrei que o conceito de "erro grosseiro", conforme jurisprudência referenciada pelo próprio defendente e pelo Decreto 9.830/2019, vem sendo interpretado como aquele "manifesto, evidente e inescusável praticado com culpa grave, caracterizado por ação ou omissão com elevado grau de negligência, imprudência ou imperícia". 
Assim, registrei que a conduta do Sr. Jorge Merola se enquadraria perfeitamente no conceito de erro grosseiro previsto na LINDB, pois a elevada materialidade do sobrepreço observado nos serviços aditados - que foram negociados pessoalmente pelo defendente - denota uma atuação com nível de diligência abaixo da média. Esperava-se que o responsável buscasse obter parâmetros de mercado para os serviços negociados, precipuamente em um aditamento de R$ 111 milhões.
Por fim, quanto ao argumento da ferramenta EAP como meio hábil para se obter o valor unitário de cada quantidade determinada pela composição discriminada, o responsável não apresentou as composições e os detalhamentos dos custos envolvidos, de forma a demonstrar a regularidade e a compatibilidade dos preços dos serviços acrescidos ao Contrato 0800.0037911.07.2 com os parâmetros de mercado. 
Apenas por argumentar, a EAP (ou Work Breakdown Structure - WBS) é a subdivisão hierárquica do trabalho do projeto em partes menores, mais facilmente gerenciáveis. Seu objetivo primário é organizar o que deve ser feito para produzir as entregas do projeto, sendo precipuamente utilizada no gerenciamento do cronograma do empreendimento, podendo ser empregada para fins de definição de marcos, produtos ou eventos que darão ensejo à realização das parcelas de pagamento contratuais.
Dito de outra forma, o uso da EAP como argumento para demonstrar a regularidade dos preços contratuais necessita do detalhamento dos custos de cada partição de projeto, o que não existe no ajuste em apreciação. Tal fato inclusive ensejou a aplicação do método econométrico como critério para a quantificação do dano, dada a falta de detalhamento existente no DFP do Consórcio Gasvap.
Portanto, rejeito os embargos de declaração opostos pelo Sr. Jorge Alberto Merola Faria.
V
A empresa Petróleo Brasileiro S.A. também apresentou embargos de declaração afirmando haver contradição entre o voto condutor e o Acórdão 2619/2019-TCU-Plenário, cuja parte dispositiva determinou expressamente à embargante, por meio dos seus advogados e com o auxílio da Advocacia-Geral da União, que fossem adotadas as medidas necessárias ao arresto dos bens dos responsáveis julgados em débito, nos termos do art. 61 da Lei 8.443/1992, "seja de forma antecipada ou incidental".
De fato, assiste razão à embargante, pois existe contradição entre a parte dispositiva do referido decisum e o voto condutor da mencionada deliberação, no trecho abaixo reproduzido:
"238. A fim de salvaguardar a recomposição ao erário dos recursos desviados, adiro ao encaminhamento proposto pela SeinfraPetróleo, corroborado pelo MP/TCU, e considero pertinente solicitar à Advocacia-Geral da União (AGU) e à Petrobras o arresto dos bens dos responsáveis julgados em débito, com fundamento no art. 61 da Lei 8.443/1992. Esclareço que no cumprimento da medida acima deve haver um exame de conveniência e oportunidade, haja vista o risco de haver elevado ônus de sucumbência para a União e a Petrobras no caso de insucesso no provimento judicial do arresto de bens."
Ocorre que, por ocasião da discussão ocorrida em Plenário na apreciação do mencionado Acórdão 2.619/2019, acolhi o pronunciamento do eminente Ministro Bruno Dantas no sentido de determinar a medida de arresto, nos termos constantes da parte dispositiva.
Quanto ao risco de elevado ônus de sucumbência para a Petrobras no caso de insucesso da medida de arresto, principalmente considerando que há recursos disponíveis aos responsáveis que podem redundar em alteração no rol de responsáveis e nos valores fixados a título de condenação, entendo que aguardar o trânsito em julgado deste feito tornaria inútil e sem sentido a previsão legal estatuída no art. 61 da Lei 8.443/1992, visto que se trata de medida de natureza cautelar. Mais do que isso, seria tornar letra morta todo o Livro V do Código de Processo Civil, que trata da tutela provisória.
Outrossim, vislumbro o risco na demora da Petrobras em postergar a adoção do arresto de bens, visto que pode comprometer a eficácia das ações de ressarcimento dos danos. Não se pode deixar de sopesar que algumas empresas do Consórcio Gasvap, bem como as suas respectivas holdings, se encontram em delicado quadro financeiro, estando em processo de recuperação judicial. 
Assim, eventual conversão do processo de recuperação judicial em falência comprometeria a possibilidade de recuperação dos prejuízos apurados neste feito.
A Petrobras também argumentou que só poderia promover medidas de arresto por via judicial, observando, para tanto, as previsões do art. 301 do Novo Código de Processo Civil: 
"Art. 301. A tutela de urgência de natureza cautelar pode ser efetivada mediante arresto, sequestro, arrolamento de bens, registro de protesto contra alienação de bem e qualquer outra medida idônea para asseguração do direito."
Além disso, conforme dispõe o art. 308 do Novo Código de Processo Civil, ainda que fosse efetivada a tutela cautelar, o pedido principal teria de ser formulado no prazo de trinta dias, caso em que deveria ser apresentado nos mesmos autos em que deduzido o pedido de tutela cautelar.
Nesse sentido, a Estatal considerou que a decisão da condenação em débito dos gestores e empresas arrolados no Acórdão em questão ainda não transitou em julgado, sendo passível de recursos, de forma que poderia haver dificuldades para que a Petrobras garanta a propositura da ação principal no prazo imposto pela Lei processual civil.
Não tenho o mesmo entendimento da Petrobras. Pelo atual CPC, a tutela provisória pode fundamentar-se em urgência ou evidência. O primeiro tipo de tutela provisória será concedido quando forem demonstrados elementos que indiquem a probabilidade do direito, bem como o perigo na demora da prestação da tutela jurisdicional, o que entendo melhor se amoldar ao instituto do arresto de bens.
Por sua vez, a tutela da evidência dispensa a demonstração do perigo da demora, nos seguintes casos: se ficar caracterizado abuso do direito de defesa ou o manifesto propósito protelatório da parte; se as alegações de fato puderem ser comprovadas apenas mediante prova documental e houver tese firmada em demandas repetitivas ou em súmula vinculante; se tratar de pedido reipersecutório fundado em prova documental adequada do contrato de depósito; ou se a petição inicial for instruída com prova documental suficiente dos fatos constitutivos do direito do autor, a que o réu não oponha prova capaz de gerar dúvida razoável.
A tutela da urgência é subdividida em cautelar e antecipada, com ambas podendo ser concedidas em caráter antecedente ou incidental. Já a tutela de evidência só ocorre em caráter incidental, ou seja, é requerida no próprio processo principal. 
A efetividade do direito material é assegurada pela tutela de urgência antecipada, situação em que o autor da ação deve demonstrar para o juiz que, além da urgência, o seu direito material estará em risco se não obtiver a concessão da medida. 
Já a tutela de urgência cautelar assegura o direito processual, pois está em risco a efetividade do processo futuro e não o direito material em si. A parte precisa demonstrar, além da emergência, que a efetividade do futuro processo estará em risco se não obtiver a medida de imediato. Seria a providência adequada aos casos em que o requerido está dilapidando o patrimônio para não pagar as dívidas, por exemplo.
O acórdão embargado deixou assente que a medida de arresto de bens poderia ser requerida de forma antecipada ou incidental. No caso do pedido incidental, é pressuposta a utilização do Acórdão 2619/2019-TCU-Plenário como título executivo provisório da dívida, não havendo que se aguardar o trânsito em julgado do processo nesta Corte de Contas. É plenamente possível pleitear a tutela de urgência em caráter preparatório  (antecedente) ou no curso de um processo que já esteja em andamento  (incidente) .
Com relação ao argumento de que, no caso de não acolhimento da medida cautelar pelo Poder Judiciário, a Petrobras poderia ser condenada, segundo o art. 85 do CPC, a pagar honorários advocatícios, avalio que tal risco seja baixo, pois depende do mérito da ação principal, que deverá ser impetrada pela Petrobras em prazo hábil. Ademais, a possibilidade de sucumbência da Petrobras existiria mesmo se a Estatal aguardasse o trânsito em julgado deste feito.
Não partilho do entendimento da embargante de que, de acordo com o art. 61 da Lei 8.443/1992, o Tribunal poderia solicitar a promoção de medidas necessárias ao arresto de bens pelas unidades jurisdicionadas, mas não determinar tal medida. Na verdade, diversos julgados do STF reconheceram que o Tribunal de Contas da União possui legitimidade para a expedição de medidas cautelares para prevenir lesão ao erário e garantir a efetividade de suas decisões. 
Na realidade, o exercício do poder de cautela, pelo Tribunal de Contas, destina-se a garantir a própria utilidade da deliberação final a ser por ele tomada, em ordem a impedir que o eventual retardamento na apreciação do mérito da questão suscitada culmine por afetar, comprometer e frustrar o resultado definitivo do exame da controvérsia.
O poder cautelar é inerente à própria competência de decidir e inclui também a possibilidade de determinação da indisponibilidade temporária de bens titularizados pelos responsáveis (art. 44, §2º, da Lei 8.443/1992) e a solicitação do arresto de bens previsto no art. 61 da Lei 8.443/1992.
A discussão sobre a possibilidade de bloqueio de bens pelo TCU foi objeto de deliberação em diversas ocasiões pelo Supremo Tribunal Federal. No julgamento do Mandado de Segurança 33.092/DF, a Segunda Turma daquela Egrégia Corte decidiu: 
"Mandado de Segurança. 2. Tribunal de Contas da União. Tomada de contas especial. 3. Dano ao patrimônio da Petrobras. Medida cautelar de indisponibilidade de bens dos responsáveis. 4. Poder geral de cautela reconhecido ao TCU como decorrência de suas atribuições constitucionais. 5. Observância dos requisitos legais para decretação da indisponibilidade de bens. 6. Medida que se impõe pela excepcional gravidade dos fatos apurados. Segurança denegada" (DJ 17.8.2015) . 
No seu voto, acompanhado pelos Ministros Celso de Mello e Cármen Lúcia, o Ministro Gilmar Mendes assentou: 
"É especificamente contra a decretação de indisponibilidade de seus bens que os impetrantes se insurgem, apontando violação do contraditório, da ampla defesa e do direito de propriedade, assim como nulidade da decisão impugnada, por inexistência de fundamentação, ausência de individualização das condutas supostamente irregulares dos impetrantes e por falta de demonstração dos requisitos legais autorizadores da medida constritiva. (...) 
Quanto ao mérito, não há que se falar em ilegalidade ou abuso de poder em relação à atuação do TCU que, ao determinar a indisponibilidade dos bens, agiu em consonância com suas atribuições constitucionais, com disposições legais e com a jurisprudência desta Corte. 
Em primeiro lugar, verifico que o ato impugnado - inclusive no que tange à ordem cautelar de indisponibilidade de bens - está inserido no campo das atribuições constitucionais de controle externo exercido pelo Tribunal de Contas da União (art. 71, CF/88) , pois são investigadas possíveis irregularidades, apontadas pelo Ministério Público junto ao TCU, quanto à operação de compra da refinaria mencionada. 
Nesse ponto, vale destacar que a jurisprudência desta Corte reconhece assistir ao Tribunal de Contas um poder geral de cautela, que se consubstancia em prerrogativa institucional decorrente das próprias atribuições que a Constituição expressamente outorgou a Corte de Contas para seu adequado funcionamento e alcance de suas finalidades. É o que restou consignado por esta Corte, por exemplo, no julgamento do MS 24.510/DF, Plenário, rel. min. ELLEN GRACIE, DJ, 19.03.2004. (...) esse entendimento tem sido reafirmado por este Tribunal em reiteradas decisões que envolvem, em maior ou menor medida, a discussão cautelar e meritória da abrangência do poder geral de cautela do TCU, a saber: MS 23.983, rel. min. Eros Grau, DJ 30.08.2004; MS 26.263 MC/DF, proferida pela ministra Ellen Gracie no exercício da Presidência (RISTF, art. 13, VIII) , DJ 02.02.2007; MS 25481 AgR/DF, rel. min. Dias Toffoli, 1ª Turma, DJe 25.10.2011) . 
Também, colhe-se da jurisprudência do STF entendimento de que é possível, ainda que de forma excepcional, a concessão, sem audiência da parte contrária, de medidas cautelares, por deliberação fundamentada do Tribunal de Contas, sempre que necessárias à neutralização imediata de situações de lesividade ao interesse público ou à garantia da utilidade prática de suas deliberações finais. E que tal situação não viola, por si só, o devido processo legal. É o que asseverou o ministro Celso de Mello, por exemplo, ao indeferir medida liminar no MS 26.547/DF, (DJ 29.05.2007) , a saber: (...) 
Em sentido semelhante, inclusive em caso que também discutia a alegação de violação da ampla defesa e do contraditório em face de decretação de indisponibilidade de bens pelo TCU sem prévia oitiva da parte contrária, o ministro Joaquim Barbosa indeferiu medida liminar (MS 30593 MC/DF, DJe 13.06.2011) , com base na jurisprudência aqui mencionada, asseverando o seguinte: (...) 
Corrobora a legitimidade do ato impugnado o fato de que - como bem esclareceu a autoridade coatora - o TCU dispõe de autorização legal expressa (art. 44, § 2º, da Lei 8.443/92) para decretação cautelar de indisponibilidade de bens, o que também encontra previsão em seu regimento interno (arts. 273, 274) - inclusive sem oitiva da parte contrária quando necessário (art. 276, RITCU) -, como forma de prover o órgão de instrumentos garantidores da própria utilidade de suas deliberações finais: (...) 
Tais elementos afastam a violação da ampla defesa e do contraditório pelo simples fato de a medida cautelar ter sido proferida sem prévia oitiva dos impetrantes. Até porque, conforme informado pela autoridade coatora, a própria decisão já determina a citação imediata dos impetrantes para exercício do direito de defesa e não se cuida, ainda, de decisão de mérito, mas tão somente de procedimento administrativo cautelar. 
Também, não entendo pertinentes as alegações de inobservância dos requisitos legais para decretação da indisponibilidade de bens e de ausência de fundamentação. (...) 
Aliás, o que se constata é que, dada a gravidade e a complexidade dos elementos colhidos no processo em exame, o TCU parece ter procedido com a diligência e a cautela que este caso exige. 
Além disso, deve-se ressaltar que, de fato, estão presentes os requisitos legais para decretação cautelar da medida de indisponibilidade de bens. 
O ato impugnado acentuou a robustez dos elementos de convicção colhidos, vislumbrando alta reprovabilidade das condutas identificadas e prejuízo muito elevado. A própria referência - feita no item da decisão atacada que trata da indisponibilidade dos bens - aos elementos de convicção contidos na fundamentação da decisão parece indicar que a medida demonstra coerência com o dever de apuração efetiva de responsabilidade e de promoção de ressarcimento de prejuízos causados, de modo a garantir a utilidade prática da decisão final do TCU e evitar o risco de sua ineficácia total. 
Entendo que tal determinação guarda pertinência com os requisitos legais para que seja evitada a ocorrência de danos ao erário ou a inviabilidade de ressarcimento (art. 44, caput, da Lei 8.443/92) . Essa medida também se coaduna com a exigência legal de promover a indisponibilidade de bens dos responsáveis para garantir o ressarcimento dos danos em apuração (art. 44, § 2º, da Lei 8.443/92) ." (MS 33.092/DF, Relator: Ministro Gilmar Mendes, Segunda Turma, DJ 17.8.2015) .
Considero que os mesmos fundamentos se aplicam ao instituto do arresto de bens previsto no art. 61 da Lei 8.443/1992, devendo a decretação de tal medida ser interpretada de forma cogente pelo seu destinatário, no caso a Petrobras.
Portanto, acolho parcialmente os embargos declaratórios opostos pela Petrobras, sem efeitos modificativos, apenas para prestar os esclarecimentos constantes deste voto.
VI
O Consórcio Gasvap, CNO S.A (atual denominação social da Construtora Norberto Odebrecht S.A.) , Promon Engenharia Ltda., Odebrecht S.A. - em recuperação judicial, e os Srs. César Ramos Rocha, Marcelo Bahia Odebrecht, Márcio Faria da Silva e Rogério Santos de Araújo apresentaram embargos declaratórios em conjunto (peça 375) . Alegam que o Consórcio Gasvap foi expressamente indicado no relatório do Acórdão embargado como responsável solidário pelo ressarcimento do suposto dano apontado, porém, o dispositivo do Acórdão 2619/2019-TCU-Plenário não arrolou o referido consórcio como parte a ser notificada quanto ao resultado do julgamento e, por conseguinte, quanto ao débito imputado.
No entender desse conjunto de embargantes, seria fundamental que esta Corte de Contas suprisse tal omissão e/ou contradição, indicando expressamente se o consórcio foi alcançado ou não pela condenação do Acórdão 2619/2019-TCU-Plenário e, em caso positivo, que seja ele notificado, com abertura de prazo para interposição do recurso cabível.
Os embargantes aduzem que o Consórcio seria a parte capaz de apresentar informações quanto à execução do empreendimento, seu orçamento e valor de mercado das obras. Assim, para o adequado esclarecimento dos fatos e por respeito ao devido processo legal, mostra-se importante a presença de quem efetivamente realizou as obras, o Consórcio Gasvap, na relação processual.
Realmente, a decisão embargada foi omissa quanto ao julgamento das contas do Consórcio Gasvap. No entanto, considerando que o consórcio não detém personalidade jurídica, avalio que não seja o caso de julgar as suas contas ou de lhe aplicar as cominações previstas em lei.
Segundo o art. 278 da Lei 6.404/1976, qualquer sociedade pode constituir consórcio, sem personalidade jurídica, para a execução de determinado empreendimento, por meio de contrato, respondendo cada sociedade pelas obrigações assumidas, sem presunção de solidariedade. Foi com base no referido dispositivo que o Consórcio Gasvap foi constituído (peça 18, fl. 65) .
Por sua parte, o artigo 33 da Lei 8.666/1993 fixa as condições que empresas consorciadas devem seguir, quando em determinada licitação permitir-se a participação de empresas em consórcio. O inciso V desse artigo determina a "responsabilidade solidária dos integrantes pelos atos praticados em consórcio, tanto na fase de licitação quanto na de execução do contrato". Essa determinação legal dirigida aos consórcios em licitação pode ser considerada como uma lei especial, prevalecendo sobre o dispositivo da norma geral (art. 278 da Lei 6.404/1976) . Em outras palavras, considerando que a norma especial prevalece sobre a geral, no caso específico de consórcio para fins de participar de licitação, sempre haverá solidariedade.
No caso em apreciação, embora a contratação não tenha sido fundamentada na Lei 8.666/1993, há previsão de solidariedade entre os integrantes do consórcio, nos termos da cláusula 4 e respectivos subitens do instrumento de constituição do consórcio (peça. 18, fl. 65) .
É consagrado no Direito brasileiro e positivado nos artigos 278 e 279 da Lei 6.404/1976 que o consórcio é tão somente um contrato por meio do qual duas ou mais sociedades se obrigam mutuamente, de forma coordenada, temporária e limitada, à execução de um determinado empreendimento. Desse contrato não nasce uma nova pessoa jurídica, conforme previsão expressa no § 1º do artigo 278 da citada lei, porque a forma consorcial é uma conjugação de esforços e recursos voltada à execução de uma tarefa determinada, de vocação temporária e limitada a esse empreendimento específico. E é por isso que a lei diz claramente: não há personalidade jurídica gerada no contrato de consórcio.
Dessa forma, embora regularmente citado, entendo que o Consórcio não deve constar da parte dispositiva da decisão embargada, por não possuir personalidade jurídica e, por isso, não poder ser sujeito de obrigação e direitos.
Assim, a peça recursal conjunta do Consórcio Gasvap, CNO S.A, Promon Engenharia Ltda., Odebrecht S.A. - em recuperação judicial, e dos Srs. César Ramos Rocha, Marcelo Bahia Odebrecht, Márcio Faria da Silva e Rogério Santos de Araújo deve ser acolhida parcialmente, sem efeitos infringentes, apenas para prestar aos embargantes os esclarecimentos constantes deste voto.
VII
Por derradeiro, a UTC Participações S.A. - em recuperação judicial, a UTC Engenharia S.A. - em recuperação judicial, e o Sr. Ricardo Ribeiro Pessoa também apresentaram embargos em conjunto (peça 370) alegando haver as seguintes omissões e contradições no Acórdão 2619/2019-TCU-Plenário:
a) a aplicabilidade do estudo econométrico se baseia na premissa da prática de concorrência cartelizada entre as empresas, no entanto, não há qualquer reconhecimento formal, pelas instâncias competentes para essa apuração, o Cade e o Judiciário, da prática de tais condutas;
b) assim, não procederia a afirmação constante do 9º parágrafo do anexo I da instrução da unidade técnica, mencionando a condenação criminal de diversos réus pela prática de cartel, visto que a citação contida em nota de rodapé referenciada no parágrafo informa sobre simples medida de busca e apreensão nos autos do processo 5024251-72.2015.4.04.7000;
c) haveria contradição sobre a vedação de utilização de provas contra a leniente e o entendimento do STF nos autos do MS nº 35.435;
d) o TCU teria isentado o Sr. Pedro Barusco da aplicação da multa do art. 57 da Lei 8.443/1992, reconhecendo sua posição de colaborador, mas as empresas do Grupo UTC não obtiveram o mesmo benefício, apesar de serem lenientes;
e) o Supremo Tribunal Federal vem entendendo que a impossibilidade de aplicação de sanção de inidoneidade às lenientes deve reverência à própria utilidade dos acordos firmados;
f) assim, a competência do TCU deveria limitar-se à apuração do efetivo dano e não à aplicação de novas sanções aos lenientes;
g) os embargantes também entendem que deve ser sanada a obscuridade e também a omissão sobre as razões pelas quais esta Corte de Contas deixou de aplicar sanções às empresas que firmaram Acordo de Leniência com o Ministério Público Federal, como as empresas do Grupo Odebrecht, e não às Embargantes;
h) a decisão recorrida, por sua vez, considerou as empresas do Grupo UTC como "não colaboradoras", afirmando ainda "que poderiam ser aplicados os benefícios mencionados no Acórdão 487/2007-TCU-Plenário caso a empresa colaborasse com a instância de controle para o ressarcimento do débito";
i) contudo, o acórdão embargado não aponta qual seria a colaboração das empresas do Grupo Odebrecht, razão pela qual é omisso e obscuro sobre os motivos pelos quais tais empresas são assim consideradas;
j) diante do exposto, deve ser sanada a obscuridade das razões pelas quais os embargantes não obtiveram os mesmos benefícios das empresas do Grupo Odebrecht, haja vista que, assim como elas, firmou Acordo de Leniência anteriormente ao Acórdão e mais com o órgão legalmente competente para a sua assinatura;
l) haveria contradição em aplicar sanções às empresas do Grupo UTC e em isentar o Sr. Ricardo Ribeiro Pessoal, pois o TCU reconheceu, no Acórdão 1527/2019-TCU-Plenário, que o Acordo de Colaboração firmado pelo Sr. Ricardo Ribeiro Pessoa, controlador das embargantes do Grupo UTC, possui caráter complementar ao Acordo de Leniência firmado por essas empresas;
j) não haveria qualquer digressão das razões pelas quais o TCU também aplicou multa à controladora da UTC Engenharia, visto que a UTC Participações sequer figurou como contratada e, apesar de discutível a desconsideração da personalidade jurídica para fins de reparação de dano, tal desconsideração não permitiria a aplicação de sanções, haja vista que esta somente poderia ser aplicada no caso de demonstração inequívoca da prática de determinado ato;
l) haveria contradição a respeito da necessária observância da ordem de oitiva das responsáveis, nos termos em que o STF entendeu no âmbito do HC 157.627; 
m) no presente caso, os embargantes inferem que o TCU considerou como colaboradores apenas as empresas do Grupo Odebrecht, entendendo que as empresas do Grupo UTC não são colaboradoras;
n) assim, esta Corte de Contas deveria tê-la ouvido por último, até porque, se as empresas do Grupo Odebrecht a acusam de cartel ou outras condutas, deveria ter o direito de defender-se, a exemplo do decidido pelo Supremo Tribunal Federal;
o) há evidente nulidade processual, dado que as empresas do Grupo UTC, assim como seu acionista controlador, deveriam ter sido os últimos a serem ouvidos, situação na qual também se enquadra a Promon; e
p) por outro lado, caso se negue a nulidade processual ora aventada, certamente as empresas do Grupo UTC deveriam ser reconhecidas como colaboradoras efetivas, sendo mitigadas as sanções a elas aplicadas, sob pena de incorrer em contradição.
Diante do exposto, o último grupo de embargantes requer o conhecimento do seu recurso com efeito suspensivo e que sejam supridas as omissões, obscuridades e contradições ora apresentadas, bem como apreciada a nulidade processual em razão da necessária obediência à decisão do Supremo Tribunal Federal.
Não existe nenhum dos vícios apontados pelos mencionados embargantes, que pretendem reabrir a discussão do mérito da decisão pela via estreita dos embargos de declaração, seja apresentando novos argumentos até então não apresentados, seja por meio da reapreciação de questões já debatidas pelo acórdão recorrido.
Ainda que manejados de forma indevida pelos recorrentes, apreciarei os novos argumentos ora apresentados.
Não observo contradição ou nulidade a respeito da necessária observância da ordem de oitiva das responsáveis, nos termos em que o STF entendeu no âmbito do HC 157.627. Naquela decisão, para a maioria dos ministros da 2ª turma, houve cerceamento da defesa na análise do caso, pois, ao concluir a instrução, o Juízo incumbido do julgamento abriu prazo comum para que os corréus (delatores e não delatores) apresentassem suas alegações finais. A defesa havia pedido que seu cliente pudesse apresentar sua manifestação após os colaboradores, com o argumento de que a abertura de prazo comum, e não sucessivo, para colaboradores e não colaboradores traria prejuízos a seu cliente
Por outro lado, no presente feito não vejo aplicabilidade, nem mesmo por analogia, do entendimento do STF exarado no HC 157.627. Primeiramente, o processo de controle externo não segue as regras do processo penal, aplicando-lhe subsidiariamente as normas do processo civil, por força do art. 15 do Código de Processo Civil c/c o art. 298 do Regimento Interno do TCU.
Há relevantes diferenças entre o rito do processo penal e o adotado no processo de controle externo, a exemplo da fase de alegações finais, etapa que não existe na instrução processual no âmbito do TCU, o que torna totalmente inaplicável o entendimento do HC 157.627 ao caso. Dessa forma, não observo nulidade alguma na instrução do presente processo, que seguiu rigorosamente as regras regimentais postas.
Ressalto ainda que, contrariando o próprio entendimento do HC 157.627, os defendentes não pediram que houvesse nova manifestação após a apresentação das alegações de defesa dos demais responsáveis. Digno de nota que nenhuma das informações carreadas pelas alegações de defesa dos outros responsáveis serviu como fundamento para a condenação dos ora embargantes. Todas as evidências e documentos utilizados como evidência para embasar o julgamento embargado foram previamente juntados aos autos antes das citações dos responsáveis.
No processo de controle externo também não existe responsável "colaborador" e "não colaborador", o que novamente resulta na inaplicabilidade do que se decidiu no HC 157.627 neste feito.
Nesse aspecto, os embargantes não compreenderam a diferença de tratamento conferido ao TCU entre as empresas do Grupo UTC, que foram sancionadas com a multa capitulada no art. 57 da Lei 8.443/1992, e as empresas do Grupo Odebrecht ou o Sr. Pedro José Barusco, que não receberam multas.
Esclareço aos embargantes que nenhum dos responsáveis neste feito detém a condição de "colaborador" perante o TCU. Nem as empresas dos Grupos UTC e Odebrecht nem os Srs. Pedro José Barusco e Paulo Roberto Costa apresentaram contribuições ao processo de controle externo. Esta Corte de Contas deixou de sancionar os responsáveis que colaboraram perante outras instâncias de controle em estrito atendimento à decisão do d. Juízo da 13ª Vara Federal de Curitiba, que estabeleceu condicionantes ao uso das provas compartilhadas oriundas de acordos de colaboração premiada, no sentido de que as provas compartilhadas na Operação Lava-Jato seriam utilizadas contra os colaboradores com a finalidade exclusiva do ressarcimento de danos apurados.
Em deferência a tal decisão, o Tribunal também deixou de sancionar o Sr. Ricardo Ribeiro Pessoa, que também é colaborador da Justiça.
Quanto à aplicação de sanções às empresas do Grupo UTC, que celebraram acordo de leniência com a CGU e Termo de Compromisso de Cessação de Prática - TCC perante o Conselho Administrativo de Defesa Econômica - Cade, não vejo óbice para a aplicação de sanções, pois nenhum elemento probatório desses ajustes foi utilizado neste feito. Não procede, dessa forma, o argumento de que houve contradição sobre a vedação de utilização de provas contra a leniente e o entendimento do STF nos autos do MS nº 35.435.
Dito de outra forma, o TCU não está utilizando contra os colaboradores em outras instâncias de controle provas por eles mesmos fornecidas. Ainda assim, seguindo entendimentos análogos aos que tenho adotado em outros julgados, sopesei, na dosimetria das sanções a serem aplicadas às empresas do Grupo UTC, o fato de elas serem colaboradoras com outras instâncias, reduzindo pela metade o valor da multa que foi aplicada à empresa Promon Engenharia, que não figura como colaboradora perante outra instância de controle.
Ademais, a natureza das irregularidades em apuração nestes autos (superfaturamento por preços excessivos e a celebração de termos de aditamento contratual alterando ilegalmente os preços dos serviços contratados ou incluindo novos serviços com sobrepreço) , em princípio, não está incluída no escopo dos dois instrumentos de colaboração celebrados pela UTC. Assim, as empresas do Grupo UTC não podem auferir de nenhum benefício por irregularidades que não foram confessadas nos instrumentos de colaboração celebrados com outras instâncias.
Por fim, o TCU não é signatário dos ajustes celebrados pela UTC, não se vinculando aos seus termos. Eventualmente, caso constatada a identidade entre os fatos geradores e o cofre credor das irregularidades confessadas pela UTC no Acordo de Leniência ou no Termo de Compromisso de Cessação de Prática, os valores pagos a título de ressarcimento de danos, multas de natureza indenizatória ou confiscos podem ser considerados para amortização dos valores dos débitos imputados nesta Tomada de Contas Especial, nos termos constantes do subitem 9.11.2 do acórdão embargado.
Acerca da alegação de que não haveria qualquer motivação de o TCU também ter aplicado multa à controladora da UTC Engenharia, visto que a UTC Participações sequer figurou como contratada, esclareço aos embargantes que, na dosimetria das sanções aplicadas, considerei o maior poder econômico das pessoas jurídicas, bem como o fato de serem beneficiárias diretas dos pagamentos superfaturados.
Assim, a empresa Promon foi sancionada com a multa de R$ 36 milhões, ao passo que as empresas do Grupo UTC foram sancionadas com multas totalizando R$ 18 milhões, em benefício da colaboração prestada perante outras instâncias.
Apliquei para a empresa UTC e para a sua holding multas individuais de R$ 9 milhões para cada sociedade, estabelecidas de forma a representarem, em conjunto, metade do valor da sanção aplicada à empresa Promon, que não figura como colaboradora, conforme deixei registrado no item 234 do voto condutor da decisão embargada. A divisão da multa entre a empresa e sua holding visou evitar a ocorrência de bis in idem, sancionando a construtora e, pelos mesmos fatos, a controladora.
De forma diversa aos embargantes, considero que cabe também a aplicação de sanção para a holding. Ainda que a empresa controladora não tenha participado da relação contratual, é inegável que teve participação nas irregularidades observadas, tais como a formação de cartel, bem como se beneficiou da prática de superfaturamento, ainda que de forma indireta, por meio da eventual distribuição de lucros e resultados de sua empresa controlada.
Quanto ao suposto erro constante em afirmação do 9º parágrafo do anexo I da instrução da unidade técnica, mencionando a condenação criminal de diversos réus pela prática de cartel, reconheço que a decisão mencionada na nota de rodapé versa apenas sobre a realização de busca e apreensão e prisão temporária de alguns agentes. Não obstante, tal equívoco não teria sequer o condão de alterar as conclusões do restante do mencionado parágrafo, in verbis:
"...Em grande síntese, na evolução das apurações, foram colhidas provas, em cognição sumária, de um grande esquema criminoso de cartel, fraude, corrupção e lavagem de dinheiro no âmbito da Petrobras, cujo acionista majoritário e controlador é a União Federal. Grandes empreiteiras do Brasil formaram um cartel, através do qual teriam sistematicamente frustrado as licitações da Petrobras para a contratação de grandes obras. Em síntese, as empresas, em reuniões prévias às licitações, definiriam, por ajuste, a empresa vencedora dos certames relativos aos maiores contratos. Às demais cabia dar cobertura à vencedora previamente definida, deixando de apresentar proposta na licitação ou apresentando deliberadamente proposta com valor superior àquela da empresa definida como vencedora. O ajuste propiciava que a empresa definida como vencedora apresentasse proposta de preço sem concorrência real. O ajuste prévio entre as empreiteiras propiciava a apresentação de proposta, sem concorrência real, de preço próximo ao limite aceitável pela Petrobras, frustrando o propósito da licitação de, através de concorrência, obter o menor preço. Não só há prova oral da existência do cartel e da fixação prévia das licitações entre as empreiteiras, mas igualmente prova documental consistente em tabelas, regulamentos e mensagens eletrônicas."
De qualquer forma, esclareço ao embargante que o equívoco na informação existente na primeira frase do referido parágrafo não foi considerado dentre os fundamentos para o julgamento embargado. Ainda que citando em nota de rodapé decisão que apenas decretou a prisão temporária e busca e apreensão, é público e notório que outras decisões judiciais, inclusive já apreciadas em grau de recurso, condenaram diversos executivos das empreiteiras pelo esquema de corrupção desvendado pela Operação Lava-Jato. Então, não procede a alegação de que não haveria qualquer reconhecimento formal, pelas instâncias competentes para essa apuração, o Cade e o Judiciário, da prática de cartel.
A alegação da embargante é contraditória com a celebração de Acordo de Leniência com a CGU e de Termo de Compromisso de Cessação de Prática com o Cade reconhecendo que participou de cartel nas licitações da Petrobras.
Portanto, rejeito os embargos de declaração opostos pela UTC Participações S.A. - em recuperação judicial, a UTC Engenharia S.A. - em recuperação judicial, e pelo Sr. Ricardo Ribeiro Pessoa.
Ante o exposto, manifestome por que o Tribunal aprove o acórdão que ora submeto à deliberação deste Colegiado.
TCU, Sala das Sessões Ministro Luciano Brandão Alves de Souza, em 4 de dezembro de 2019.
BENJAMIN ZYMLER 
Relator